【裁判字號】    95,重訴,59
【裁判日期】    950517
【裁判案由】    清償債務
【裁判全文】
臺灣士林地方法院民事判決              95年度重訴字第59號
原      告  牧佳工程企業股份有限公司
兼法定代理  丁○○
人
訴訟代理人  丙○○○
被      告  乙○
            甲○○○
上列當事人間清償債務事件，本院於民國95年5 月3 日言詞辯論
終結，判決如下：
    主  文
原告之訴駁回。
訴訟費用由原告負擔。
    事實及理由
甲、程序方面：
    本件被告經合法通知，未於言詞辯論期日到場，核無民事訴
    訟法第386 條所列各款情形，爰依原告之聲請，由其一造辯
    論而為判決。
乙、實體方面：
一、原告起訴主張：原告丁○○前將坐落桃園縣觀音鄉區二小段471 、472 地號土地，及坐落其上房屋即桃園縣
    觀音鄉○○路○ 段729 、731 號1 至4 樓房屋（以下稱：系
    爭不動產）以新台幣（下同）2,000 萬元出售給被告乙○，
    被告乙○除代向士林電機公司清償伊所欠之債務200 萬元外
    ，餘款1,800 萬元分別書立2 張同意書，各表明願代原告牧
    佳工程企業股份有限公司（下稱：牧佳公司）清償對訴外人
    華南銀行淡水分行之欠款900 萬元，因原告牧佳公司對華南
    銀行淡水分行所負債務業已另行清償完畢，被告乙○無庸履
    行其於81年8 月17日所書願代原告牧佳公司清償對華南銀行
    淡水分行900 萬元欠款之同意書（下稱：系爭同意書），且
    現系爭不動產仍登記被告乙○之妻即被告甲○○○名下，為
    此依同意書、不當得利法律關係訴請被告乙○給付，依不當
    得利法律關係訴請被告甲○○○給付，並先位聲明請求：被
    告乙○、甲○○○應連帶給付原告丁○○900 萬元，及自起
    訴狀繕本送達翌日起至清償日止，按年息百分之五計算之利
    息；備位聲明請求：被告乙○、甲○○○應連帶給付原告牧
    佳公司900 萬元，及自起訴狀繕本送達翌日起至清償日止，
    按年息百分之五計算之利息。
二、被告未於最後言詞辯論期日到場，惟據其以前提出之答辯書
    狀之聲明和陳述略以：被告乙○向原告購買系爭不動產之價
    金2,000 萬元業已給付或抵付完畢，此經鈞院91年度重訴字
    第119 號、台灣高等法院92年度重上字第368 號判決認定，
    並經最高法院以94年度台上字第1272號以上訴不合法裁定駁
    回上訴確定（下稱：前案確定判決）。原告丁○○出售予被
    告之系爭不動產，因原告丁○○已提供做為原告牧佳公司向
    華南銀行淡水分行借款之擔保，設定債權額2,300 萬元之最
    高限額抵押權，當時牧佳公司積欠銀行之債務為2,330 萬元
    ，已於82年9 月23日由被告乙○（以訴外人呂良名義）、
    孫榆生、陳伯祥代償完畢，原告牧佳公司何來多支出900 萬
    元之損害款等語資為抗辯。並聲明：原告之訴駁回。
三、按訴訟標的之法律關係，於確定之終局判決中經裁判者，當
    事人之一造以該確定判決之結果為基礎，於新訴訟用作攻擊
    防禦方法時，他造應受其既判力之拘束，不得以該確定判決
    言詞辯論終結前，所提出或得提出而未提出之其他攻擊防禦
    方法為與該確定判決意旨相反之主張，法院亦不得為反於確
    定判決意旨之裁判，最高法院著有30年上字第8 號、42年台
    上字第1306號判例可資參照。又確定判決所生之既判力，除
    使當事人就確定終局判決經裁判之訴訟標的法律關係，不得
    更行起訴或為相反之主張外，法院亦不得為與確定判決意旨
    相反之裁判，始能避免同一紛爭再燃，以保護權利，維持法
    之安定及私法秩序，達成裁判之強制性、終局性解決紛爭之
    目的。申言之，法院於將抽象之法律條文，經由認事用法之
    職權行使，以判決形式適用於具體個案所確定之權利義務關
    係，乃當事人間就該事件訴訟標的之具體規範，對於雙方當
    事人及法院均具有拘束力，當事人間之權利義務關係因而調
    整，不容當事人再為相反之爭執，法院更應將之作為「當事
    人間之法」而適用於該當事人間之後續訴訟（最高法院93年
    度台上字第1736號裁判意旨參照）。經查：本件原告主張被
    告乙○所以簽立系爭81年8 月17日同意書，係作為買賣系爭
    不動產價金2,000 萬元之一部分，被告乙○受原告丁○○委
    任，就買賣應給付之價金，代為交付華南銀行淡水分行，作
    為原告牧佳公司向華南銀行淡水分行清償款之用（原告95年
    3 月20日起訴狀），是依原告之主張，系爭同意書之書立，
    實係原告丁○○與被告乙○間系爭不動產買賣債權契約之履
    行行為，係清償方法之約定。被告就與原告丁○○間就系爭
    不動產買賣契約所生價金債權債務關係，業因清償消滅而不
    存在，為前案確定判決所判斷之訴訟標的法律關係，依前揭
    說明，前開訴訟標的之判斷對兩造均有拘束力，原告丁○○
    復主張依被告乙○履行買賣契約價金給付義務所書同意書法
    律關係訴請給付，自屬無據。又依原告所述，系爭81年8 月
    17日同意書，係原告丁○○與被告乙○間之約定，原告牧佳
    公司即非該約定之當事人，自無從依同意書之約定訴請履行
    或請求損害賠償。又縱前開同意書約款得解為民法第269 條
    第1 項規定之利益第三人約款，因其原因關係即原告丁○○
    與被告乙○間所以訂立該約款之買賣契約價金請求權業已消
    滅業經確定判決判斷，被告乙○執此抗辯無須再對原告牧佳
    公司負履行之責，應屬有據（民法第270條規定參照）。
四、又按民法第179 條規定不當得利之成立要件，必須無法律上
    之原因而受利益，致他人受損害，且該受利益與受損害之間
    有因果關係存在。從而因給付而受利益者，倘該給付係依有
    效成立之債權契約而為之，其受利益即具有法律上之原因，
    自不生不當得利問題（最高法院89年度台上字第288 號判決
    意旨參照）。查被告甲○○○所有取得系爭不動產所有權，
    係本於原告丁○○與被告間有效成立之買賣契約，此為原告
    所主張之事實，依前揭說明，其受有系爭不動產所有權之利
    益即非無法律上原因，原告丁○○或牧佳公司以被告甲○○
    ○受有登記利益為由，依不當得利法律關係訴請給付，即無
    理由。
五、從而，原告本於前揭原因事實，依同意書、不當得利法律關
    係，先位聲明請求被告乙○、甲○○○應連帶給付原告丁○
    ○900 萬元，及自起訴狀繕本送達翌日起至清償日止，按年
    息百分之五計算之利息，另備位聲明請求：被告乙○、甲○
    ○○應連帶給付原告牧佳公司900 萬元，自起訴狀繕本送達
    翌日起至清償日止，按年息百分之五計算之利息，均屬無理
    由，應予駁回。
六、本件事證已臻明確，其餘兩造協議爭點、主張、陳述暨所提
    之證據，經審酌均與本院前揭判斷不生影響，爰不一一詳予
    論述，附此敘明。
七、據上論結，原告之訴為無理由，依民事訴訟法第385 條第1
    項前段、第78條、第85條第1 項前段，判決如主文。
中    華    民    國    95    年    5     月    17    日
                  民事第二庭  法  官  王本源
以上正本證明與原本無異。
如對本判決上訴須於判決送達後20日內向本院提出上訴狀。
中    華    民    國    95    年    5     月    23    日
                              書記官  陳淑女


司法院資訊處製作；財團法人民間司法改革基金會備份。
